【裁判字號】    89,台上,2955
【裁判日期】    890525
【裁判案由】    傷害致人於死
【裁判全文】
最高法院刑事判決                              八十九年度台上字第二九五五號
    上  訴  人  乙○○
                甲○○
右上訴人等因傷害致人於死案件，不服台灣高等法院中華民國八十九年二月二十九日
第二審更審判決（八十九年度上更(二)字第四七號，起訴案號：台灣板橋地方法院檢察
署八十三年度偵字第一八六七六、二○三六○號，八十四年度偵字第三七二二號），
提起上訴，本院判決如左：
    主  文
原判決撤銷，發回台灣高等法院。
    理  由
本件原判決認定上訴人乙○○與李廣興（通緝中）、陳冠生（業經撤回上訴）合資經
營高利貸款業務，並僱請陳天來（已判刑確定）、吳信甫、陳浩文（以上二人另案處
理）及上訴人甲○○擔任職員，負責收取帳款等業務，於民國八十三年九月間，乘李
振福急迫，由李振福提出遠期支票作為擔保，貸予李振福新台幣一百二十萬元，約定
日息千分之四，嗣因李振福所交付支票經提示後遭退票，復遲未出面解決，上訴人乙
○○、甲○○與李廣興、吳信甫、陳浩文、陳天來、陳冠生即於八十三年十一月五日
，前往台北縣蘆洲鄉○○路一三二號七樓李振福住處，催討債務，至當日晚間十一、
十二時許，乙○○等人見等候李振福不到，即由陳浩文、吳信甫打電話予李振福之電
話秘書，虛構李振福之兒子出車禍，在亞東醫院急診室之情事，請電話秘書通知李振
福趕至亞東醫院，其二人並先離開李振福之住處，李廣興、陳天來、陳冠生、乙○○
、甲○○等人亦陸續離開李振福之住處，李振福原與女友劉金蓮在台北縣板橋市大老
二啤酒屋吃宵夜，經電話祕書告知後，即前往亞東醫院，惟在醫院遍尋不獲其子，正
覺可疑時，陳浩文上前攔住李振福之去路，並以手按住李振福之肩膀強拉李振福坐上
車號ＧＲ－二九八八號由甲○○向吳信甫之父吳方勳借用之自用小客車，剝奪李振福
行動自由，甲○○及陳浩文找到李振福後，即與事前同謀之乙○○、吳信甫連繫，約
同在台北市○○街、大理街附近之水門會合，並在該處向李振福催討積欠之債務，吳
信甫、陳浩文、乙○○、甲○○四人為達索債之目的，竟基於普通傷害之犯意連絡，
由陳浩文持棒球鋁棒一支，吳信甫、甲○○以拳頭朝李振福之左顳部、上唇部、肩部
、背部及四肢部位加以毆打，乙○○亦在場參與圍毆之過程（但具體之犯罪手段不詳
），致使李振福因上唇部﹑肩部、背部及肢體多處撞傷及棒擊傷，引起神經性休克導
致心臟缺氧、急性心肌梗塞，雖經乙○○、甲○○緊急送至台北市中興橋下之中興醫
院急救，仍於八十三年十一月六日上午五時二十分不治死亡等情。因而撤銷第一審關
於上訴人甲○○傷害致人於死部分之判決，依牽連犯等規定，改判仍論處上訴人甲○
○共同傷害人之身體因而致人於死罪刑，並維持第一審關於論處上訴人乙○○共同傷
害人之身體因而致人於死罪刑之判決，駁回上訴人乙○○就該部分在第二審之上訴，
固非無見。
惟查：(一)、有罪科刑之判決，須將認定之犯罪事實詳細記載於事實欄，然後於理由內
逐一說明所憑之證據及認定之理由，使事實及理由兩相一致，方為合法；倘事實之認
定與理由之敘述不相適合，即屬判決理由矛盾之違法。又刑法第二百七十七條第二項
前段傷害致人於死罪，係因犯罪致發生一定結果而為加重其刑之規定，依同法第十七
條規定，須行為人能預見其結果發生時，始得適用；而此項能預見其結果發生之事實
，自應明載於事實欄內。原判決事實欄僅敘述上訴人乙○○、甲○○與吳信甫、陳浩
文等四人為達索債之目的，基於普通傷害之犯意聯絡，由陳浩文持棒球鋁棒一支，吳
信甫、甲○○以拳頭朝李振福之左顳部、上唇部、肩部、背部及四肢部位加以毆打，
乙○○亦在場參與圍毆之過程等情，但原判決雖於理由欄敘明就上訴人等持棒球鋁棒
及拳頭毆打李振福，在客觀上應可預見可能導致被害人死亡之結果，其等猶持棒球鋁
棒及拳頭毆打李振福，終致李振福傷重不治死亡；惟未於事實欄內，就上訴人等傷害
李振福之行為，足以致被害人李振福於死之發生能預見，予以記載明確。且原判決理
由欄內說明上訴人乙○○、甲○○與吳信甫、陳浩文等四人彼此間，有犯意聯絡及行
為分擔，為共同正犯；但事實欄內對於上訴人乙○○與甲○○、吳信甫、陳浩文等三
人，究竟有如何之犯意聯絡及行為之分擔，亦未於事實欄內為明白認定詳加記載。另
原判決事實欄認定「……由陳浩文、吳信甫打電話予李振福之電話秘書，虛構李振福
之兒子出車禍，在亞東醫院急診室之情事，請電話秘書通知李振福趕至亞東醫院，其
二人並先離開李振福之住處，李廣興、陳天來、陳冠生、乙○○、甲○○等人亦陸續
離開李振福之住處……陳浩文上前攔住李振福之去路，並以手按住李振福之肩膀強拉
李振福坐上……自用小客車，剝奪李振福行動自由。甲○○及陳浩文找到李振福後，
即與事前同謀之乙○○、吳信甫連繫，約同在台北市○○街、大理街附近之水門會合
」等情，似認前往亞東醫院剝奪李振福行動自由者係陳浩文、甲○○，其二人於找到
李振福後方與乙○○、吳信甫連繫；惟原判決理由欄一、３(1)謂「乙○○、甲○○經
吳信甫、陳浩文通知獲悉李振福被騙至亞東醫院，亦隨後離開李振福住宅」，亦即謂
係吳信甫、陳浩文於亞東醫院攔住李振福後，始通知乙○○、甲○○，又謂「被告乙
○○於偵查中亦不諱言於得知李振福之行蹤後曾與甲○○離開李振福住宅趕抵台北市
○○街尾的水門」，似認被告乙○○得知李振福之行蹤後始與甲○○離開李振福住宅
同往台北市○○街尾的水門，則事實與理由前後所載即不相適合，難謂無理由矛盾之
違誤，均足以構成撤銷之原因。(二)、原判決事實認定陳浩文持棒球鋁棒一支，吳信甫
、甲○○以拳頭朝李振福之左顳部、上唇部、肩部、背部及四肢部位加以毆打，上訴
人乙○○亦在場參與圍毆之過程（但具體之犯罪手段不詳）等情，既為上訴人乙○○
所否認，則原判決理內並未敘明其認定上開事實所憑之證據及認定之理由，自難謂無
判決理由不備之違誤。(三)、有罪判決書，對於被告有利之證據不採納者，應說明其理
由，為刑事訴訟法第三百十條第二款所明定，故有罪判決書對於被告有利之證據，如
不加以採納，必須說明其不予採納之理由，否則即有判決不備理由之違法。上訴人乙
○○堅決否認參與誘騙李振福前往亞東醫院後，強押外出予以傷害之行為；而同案被
告甲○○於警訊時供稱「我們毆打李振福後，再打行動電話給乙○○，請他至北市○
○○路旁公園，因乙○○來後，我們發現李振福有異，於是我和乙○○將其送至台北
市中興醫院」、「（乙○○有無參與毆打李振福？）沒有」等語（見偵查卷第五頁反
面、第六頁反面），於偵查中供稱「（如何毆打李振福？）只有我們二人，因李振福
與我爭吵，阿平就持球棒打李振福腳，我也用拳頭打他，一直到他倒地，我叫阿平不
要打了」等語（見偵查卷第四十頁背面）；另原審調查時既已提訊陳浩文，並命於證
人結文具結，據陳浩文供稱「打電話給李振福，騙說其小孩在亞東醫院急診室，是我
出的主意，由甲○○打電話，接通後，我告訴電話祕書。嗣甲○○開車載我至亞東醫
院，由我帶李振福上車，載至水門，因李振福態度很差，我拿鋁棒打李振福，當時乙
○○並未在場參與其事」等情（見原審上更(一)卷第八五、八六頁）。乃原審就同案被
告甲○○、陳浩文上開有利於上訴人乙○○之供述恝置不論，遽認上訴人乙○○與甲
○○、陳浩文、吳信甫一起在場，共同傷害李振福致死，自嫌查證未盡，且有理由不
備之違誤。(四)、依上訴人甲○○於警訊所述及陳浩文前開於原審所供，上訴人甲○○
警訊所述之綽號「阿平」，似指陳浩文；且依卷證資料，本件上訴人乙○○並無參與
挾持被害人李振福之事證，而原判決理由欄一、３(7)認定上訴人甲○○所稱之「阿
平」者應屬虛構，並謂「在本案中，從以下之各項間接事證，實已讓本院對被告參與
誘騙、挾持被害人，並曾毆打之事實形成幾近確定，無可動搖之確信」，均嫌率斷。
究竟上訴人乙○○於甲○○、陳浩文毆打被害人李振福時，是否已在現場？上訴人乙
○○究竟有無出手毆打被害人李振福？上訴人乙○○於被害人李振福未被毆打前，有
無唆使甲○○、陳浩文遇及被害人李振福，即將之打死？以上各點均與判斷上訴人乙
○○應負何種刑責至有關係，自有深入調查、詳細勾稽之必要，原判決對此調查未臻
詳盡，即遽行判決，自難昭折服。以上諸端，或為上訴意旨所指摘，或為本院得依職
權調查之事項。上訴人等上訴意旨指摘原判決關於傷害致人於死部分不當，非無理由
，應認有發回更審之原因。
據上論結，應依刑事訴訟法第三百九十七條、第四百零一條，判決如主文。
中      華      民      國    八十九    年      五      月    二十五    日
                              最高法院刑事第十庭
                                  審判長法官  曾  有  田
                                        法官  陳  宗  鎮
                                        法官  劉  介  民
                                        法官  孫  增  同
                                        法官  蕭  權  閔
      右正本證明與原本無異
                                              書  記  官
中      華      民      國    八十九    年      六      月      一      日


司法院資訊處製作；財團法人民間司法改革基金會備份。
